【裁判字號】    99,交聲,973
【裁判日期】    990622
【裁判案由】    違反道路交通管理處罰條例聲明異議
【裁判全文】
臺灣臺北地方法院交通事件裁定         99年度交聲字第973號
原處分機關  交通部公路總局臺北區監理所板橋監理站
異  議  人
即受處分人  甲○○
上列異議人即受處分人因違反道路交通管理處罰條例案件，對於
交通部公路總局臺北區監理所板橋監理站中華民國99年5月21日
所為之處分（原處分案號：板監裁字第裁41-C00000000號），聲
明異議，本院裁定如下：
    主  文
原處分撤銷。
甲○○汽車駕駛人，駕駛汽車經測試檢定酒精濃度超過規定標準
，吊扣普通重型機車駕駛執照壹年，並應接受道路交通安全講習
。
    理  由
一、按汽車駕駛人飲用酒類後其吐氣所含酒精濃度超過每公升0.
    25毫克以上者，不得駕車，道路交通安全規則第114條第2款
    定有明文。次按汽車駕駛人，駕駛汽車經測試檢定有酒精濃
    度超過規定標準者，處新臺幣（下同）15,000元以上60,000
    元以下罰鍰，並當場移置保管該汽車及吊扣其駕駛執照1年
    ；又汽車駕駛人，有第35條第1項規定之情形，應接受道路
    交通安全講習，道路交通管理處罰條例第35條第1項第1款、
    第24條第1項第2款亦分別定有明文。又現行道路交通管理處
    罰條例第68條僅規定「汽車駕駛人，因違反本條例及道路交
    通安全規則之規定，受吊銷駕駛執照處分時，吊銷其持有各
    級車類之駕駛執照。」並未包括吊扣之情形。且參道路交通
    管理處罰條例第68條於94年12月14日之修正理由，係稱：「
    原條文將違法或違規駕駛人所持有各級車類之駕駛執照一併
    吊扣，失之過酷，影響人民工作及生活過鉅」等語（見立法
    院公報第94卷第70期第136頁至第138頁之院會紀錄暨修正道
    路交通管理處罰條例第68條之立法理由），顯見依修正後道
    路交通管理處罰條例第68條規定，汽車駕駛人因違反道路交
    通管理處罰條例及道路交通安全規則之規定，受「吊扣」駕
    駛執照處分時，僅能「吊扣」違規當時所駕駛車輛之駕駛執
    照，不再「吊扣」其持有各級車類之駕駛執照甚明。因此，
    道路交通管理處罰條例第35條規定所需吊扣之駕照，應係指
    酒精濃度超過規定標準駕駛遭查獲時所駕駛車輛之駕照，而
    不得將遭查獲人所持有各級車輛之駕照均予吊扣，先予敘明
    。
二、原處分意旨略以：本件異議人即受處分人甲○○於98年11月
    28日0時37分許，騎乘車牌號碼158-EWZ號普通重型機車（下
    稱系爭車輛），行經臺北縣新店市○○路往及人中學方向，
    為臺北縣政府警察局新店分局交通分隊執勤員警當場攔檢，
    測得其呼氣所含酒精濃度達每公升0.60毫克，經警以異議人
    有違反道路交通管理處罰條例第35條第1項第1款規定「酒後
    騎乘普重機，經警方測試為0.60MG/L（禁駛）」之違規行為
    ，並填製北縣警交大字第C00000000號舉發違反道路交通管
    理事件通知單當場舉發。嗣原處分機關即臺北市交通事件裁
    決所認異議人上開違規事實明確，乃於99年5月21日以板監
    裁字第裁41-C00000000號裁決書，依道路交通管理處罰條例
    第35條第1項第1款之規定，以異議人有「汽車駕駛人酒精濃
    度超過規定標準（0.55以上）」之行為，裁處異議人罰鍰
    45,000元，吊扣駕駛執照12個月，並施以道路交通安全講習
    ，異議人於同日收受本件裁決書，隨即於同月27日提出本件
    聲明異議等語。
三、聲明異議意旨略以：本案經警員以伊酒測酒精濃度過高涉嫌
    刑法公共危險罪移送臺灣臺北地方法院檢察署偵辦，經該署
    以繳交國庫4萬元對本案為緩起訴處分，是伊既已受刑事法
    律之處罰，自無再受行政罰之義務，原處分機關對同一案件
    再為裁決，對伊罰款4萬5千元，顯違反行政罰法之一事不二
    罰規定，且伊家境清寒、經濟壓力重，爰依法提出聲明異議
    ，請求撤銷原處分等語。
四、經查：
  (一)按94年2月5日公布，於95年2月5日施行之行政罰法第26條
      規定：「一行為同時觸犯刑事法律及違反行政法上義務規
      定者，依刑事法律處罰之。但其行為應處以其他種類行政
      罰或得沒入之物而未經法院宣告沒收者，亦得裁處之。前
      項行為如經不起訴處分或為無罪、免訴、不受理、不付審
      理之裁判確定者，得依違反行政法上義務規定裁處之。」
      。又其他種類行政罰，係指違反行政法上之義務應受「裁
      罰性」之「不利處分」，依行政罰法第2條規定，包括限
      制或禁止行為之吊扣證照處分。究其立法理由，一行為同
      時觸犯刑事法律及違反行政法上義務規定時，由於刑罰與
      行政罰同屬對不法行為之制裁，而刑罰之懲罰作用較強，
      故在處罰目的相同且處罰方式相同時，若依刑事法律處罰
      ，即足資警惕時，實無一事二罰再處行政罰之必要；且刑
      事法律處罰，由法院依法定程序為之，較符合正當法律秩
      序，應予優先適用，故同時觸犯刑事法律及違反行政法上
      義務規定之行為，行政機關得否科以與刑罰相類之行政罰
      處罰，端視該行為之刑事訴追或審判程序終局結果而定，
      在刑事訴追、審判程序尚未終局確定前，行政機關自不得
      逕予裁罰；至於罰鍰以外之沒入或其他種類行政罰，因兼
      具維護公共秩序之作用，為達行政目的，行政機關仍得併
      予裁處。故道路交通主管機關對於汽車駕駛人之酒後駕車
      行為，依道路交通管理處罰條例第35條第1項第1款規定予
      以裁罰，係對行為人違反行政法上義務規定之行政罰，且
      該條例關於一行為同時觸犯刑事法律及違反行政法上義務
      規定者，並無特別規定，是以，汽車駕駛人酒後駕車行為
      ，經測試檢定酒精濃度超過規定標準，同時涉犯刑法第18
      5條之3之公共危險罪嫌者，道路交通主管處罰機關除有上
      開行政罰法第26條第1項但書規定，得處以其他種類行政
      罰之情形外，關於罰鍰部分，即應依上開行政罰法第26條
      及道路交通管理處罰條例第10條規定，移送地方法院檢察
      署處理，於移送後，非有上開行政罰法第26條第2項所定
      不起訴等事由，不得再依道路交通管理處罰條例第35條第
      1項第1款規定，裁處行為人罰鍰之行政罰。
  (二)次按檢察官之緩起訴處分於緩起訴期間內，有下列情形之
      一者，檢察官得依職權或依告訴人之聲請撤銷原處分，繼
      續偵查或起訴：(1)於期間內故意更犯有期徒刑以上刑之罪
      ，經檢察官提起公訴者。(2)緩起訴前，因故意犯他罪，而
      在緩起訴期間內受有期徒刑以上刑之宣告者。(3)違背第25
      3條之2第1項各款之應遵守或履行事項者，刑事訴訟法第
      253條之3第1項定有明文。據此可徵經檢察官為「緩起訴
      」處分者，於「緩起訴」之猶豫期間內，最終是否會被檢
      察官提起公訴，猶懸而未定，亦即「緩起訴」處分於猶豫
      期間內尚未具有實質之確定力，檢察官仍得根據上開規定
      依職權或依告訴人之聲請，將被告「緩起訴」處分撤銷。
      而行政罰法第26條明定一事不二罰原則，且應受行政罰之
      行力如經不起訴處分或為無罪、免訴、不受理、不付審理
      之裁判「確定」者，始得依違反行政法上義務規定裁處之
      ，並未包括「緩起訴」處分在內，雖「緩起訴」處分之最
      終使被告免於刑事訴追之效果與「不起訴」處分之效果相
      同，惟依行政罰法第26條第2項之立法意旨，亦必須待緩
      起訴處分實質確定時，被告才最終地確定免於受刑事訴追
      ，原處分機關始得為行政裁罰，亦即在緩起訴期間內即猶
      豫期間期滿前，該緩起訴處分仍有被撤銷之可能，此時原
      處分機關若依法為行政裁決，將使受處分人有同時遭受行
      政處罰及刑事訴追之危險，顯與行政罰法第26條規定之立
      法意旨相違背。準此，自行政罰法第26條規定立法意旨為
      有利於行為人之解釋，應認應受行政裁罰之行為，關於罰
      鍰部分，同一事實如經緩起訴處分確定者，亦有行政罰法
      第26條明定一事不二罰原則之適用（臺灣高等法院暨所屬
      法院96年法律座談會刑事類提案第36號法律問題參照、98
      年法律座談會刑事類提案第24號法律問題參照）。
  (三)查本件異議人於上揭時、地騎乘系爭車輛為警攔停測試吐
      氣所含酒精濃度達每公升0.60毫克之事實，為異議人所不
      爭執，且有舉發通知單、酒精濃度測試單各1紙等在卷可
      證，是異議人違反道路交通管理處罰條例第35條第1項第1
      款之違規事證，堪以認定。而異議人該酒後駕車之公共危
      險行為，係屬同時觸犯刑事法律及違反行政法上義務規定
      之行為，業經臺灣臺北地方法院檢察署檢察官審酌後，於
      98 年12月23日以98年度偵字第28729號予以緩起訴處分，
      緩起訴期間為2年，並命異議人應於緩起訴處分確定之日
      起3個月內，向國庫支付4萬元，且緩起訴期間迄今尚未期
      滿等情，業為異議人與原處分機關所不爭執，並有該緩起
      訴處分書1份附卷可稽。是異議人於緩起訴之2年猶豫期間
      ，隨時有遭檢察官撤銷緩起訴處分再受刑事追訴之風險，
      是原處分機關於異議人緩起訴期間尚未屆滿前，逕對異議
      人上開酒後駕車之行為裁處罰鍰，依前開說明意旨，與上
      述行政罰法第26條第1項前段之「一事不二罰」原則相違
      ，難謂適法。
五、綜上所述，異議人固有於前述時、地，騎乘系爭車輛，而有
    「汽車駕駛人酒精濃度超過規定標準（0.55以上）」之違規
    行為，且其刑事部分，業經臺灣臺北地方法院檢察署檢察官
    為緩起訴處分確定，並附有應向國庫支付4萬元之負擔，洵
    堪認定。從而，原處分機關依據道路交通管理處罰條例第35
    條第1項第1款、第24條第1項第2款之規定，裁處異議人應施
    以道路交通安全講習之行政裁罰部分，雖於法有據，惟異議
    人緩起訴期間尚未屆滿，原處分機關逕依道路交通管理處罰
    條例第35條第1項第1款規定，裁處罰鍰45,000元部分，難認
    合法。茲因聲明異議，屬一種司法救濟途徑，由法院審查受
    處分人所涉之違規事實是否成立，及原處分所適用之法條是
    否正確、裁罰是否適當，且因法院負有司法審查之作用，對
    原處分失當時，就罰鍰、吊照及安全講習等處罰效果，即應
    自為諭知（參照臺灣高等法院暨所屬法院98年度法律座談會
    刑事類提案第23號決議意旨），本件異議人雖未就原處分關
    於吊扣駕駛執照及接受道路交通安全講習部分聲明異議，然
    本案係單一之交通違規行為，罰鍰處分、吊扣駕駛執照及應
    接受道路交通安全講習部分無從區分。從而，本院自應將原
    處分撤銷，並自為裁罰如主文第2項所示，以期適法。
據上論斷，應依道路交通案件處理辦法第20條前段，裁定如主文
。
中    華    民    國    99    年    6     月    22    日
                  臺灣臺北地方法院交通法庭
                                法  官  楊雅清
上正本證明與原本無異。
如不服本裁定，應於裁定送達後5日內向本院提出抗告狀。
                                書記官  吳俊龍
中    華    民    國    99    年    6     月    22    日

司法院資訊處製作；財團法人民間司法改革基金會備份。
